臺灣板橋地方法院刑事判決　　　　　　　95年度易字第1479號
公　訴　人　臺灣板橋地方法院檢察署檢察官丁○
被　　　告　乙○○
被　　　告　甲○○
上列被告因詐欺等案件，經檢察官提起公訴（94年度偵字第4282
、第14526 號），本院合議庭裁定依簡式審判程序審理，判決如
下：
    主  文
乙○○連續意圖為自己不法之所有，以詐術使人將本人之物交付
，處有期徒刑捌月；又共同明知為不實之事項，而使公務員登載
於職務上所掌之公文書，足以生損害於公眾及他人，處有期徒刑
參月。應執行有期徒刑拾月。
甲○○共同明知為不實之事項，而使公務員登載於職務上所掌之
公文書，足以生損害於公眾及他人，處有期徒刑貳月，如易科罰
金，以銀元參佰元即新臺幣玖佰元折算壹日。緩刑貳年。
    事  實
一、乙○○與丙○○係朋友關係，乙○○因投資便利超商虧損需
    款孔急，見丙○○開設麵攤頗有積蓄，竟萌生意圖為自己不
    法所有之概括犯意，在丙○○所經營位於台北縣永和市○○
    街與中正路口之麵攤或丙○○位於台北縣永和市○○街72巷
    23號住處，分別於：（一）民國90年9 月間某日，佯稱投資
    統一便利超商獲利可觀，願與丙○○共同投資，並於同年10
    月29日邀同丙○○至台北市○○街78、80號之店面，誆稱已
    與該店面房東洽談承租事宜，嗣該棉被店搬遷，伊即預定與
    統一超商股份有限公司（下稱統一公司）簽訂加盟契約書，
    在上開店面開設統一超商，惟須加盟權利金新臺幣（下同）
    31萬5 千元，丙○○不疑有詐而陷於錯誤，當日即將如附表
    編號1 所示支票交付予乙○○，以為經營統一超商之權利金
    ；（二）於91年11月間某日，乙○○復向丙○○誆稱上開店
    面房東返國，承租店面須押租金36萬元，伊與丙○○各負擔
    一半，使丙○○不疑有他再次陷於錯誤，在上開麵攤上交付
    乙○○現金18萬元；（三）於92年5 月間某日，乙○○再度
    向丙○○佯稱通化街店面房東要求增加押租金，伊與丙○○
    各須出資18萬元，丙○○信賴不疑而陷於錯誤，遂交付如附
    表編號2 所示支票予乙○○；（四）於92年6 月間某日，乙○○假藉通化街舊租戶不搬，另有位於台北縣汐止市○○路
    ○ 段312 號巷口統一超商直營店欲頂讓，惟須218 萬元頂讓
    金，伊與丙○○各須出資109 萬元，丙○○深信不疑而陷於
    錯誤，將先前已給付31萬5 千元之一半仍保留作為通化街店
    面問題解決後再處理之權利金（15萬7 千5 百元），另一半
    充作上開汐止市統一超商直營店之頂讓金，並另交付如附表
    編號3 所示支票予乙○○（起訴書誤載為支付面額15萬7500
    元之支票與61萬7500元之現金）；（五）於92年12月底，乙○○再向丙○○佯稱伊所任職之國峰電機工業有限公司（下
    稱國峰公司）有提供員工優惠存款額度為25萬元，因有同事
    欲將該存款帳戶提供丙○○存款，丙○○不疑有他而陷於錯
    誤，交付如附表編號4 所示支票予乙○○；（六）於93年1
    月間某日乙○○，再向丙○○誆稱另有位同事欲將優惠存款
    帳戶供丙○○使用，丙○○於收受乙○○交付8,000元優惠
    存款利息後，深信不疑而陷於錯誤，遂交付如附表編號5所
    示支票予乙○○。嗣丙○○因遲遲無法開設超商而起疑，於
    93 年4月間分別向統一公司及國峰公司查詢後始知受騙。
二、乙○○、甲○○為兄弟關係，因乙○○施詐遭丙○○識破，
    迭經丙○○催討處理，乙○○始於93年6 月8 日分別簽發面
    額10萬7 千5 百元、100 萬、100 萬與12萬元，到期日分別
    為93年6 月11日、同年6 月21日、7 月1 日、同年7 月1 日
    之本票4 紙予丙○○（起訴書誤載為後3 紙）。詎丙○○於
    本票到期日分別向乙○○提示僅10萬7 千5 百元兌現外，其
    餘均未獲清償後，遂於93年7 月5 日（起訴書誤載為93年7
    月2 日）向本院就上開本票3 紙聲請准予強制執行到院，本
    院於93年7 月7 日以93年度票字第6226號民事裁定准許就上
    開本票之金額及利息得為強制執行，丙○○、乙○○均於93
    年7 月13日收受本院上開民事裁定。乙○○、甲○○明知彼
    此間就乙○○所有台北縣中和市○○段0459號土地及建號為
    台北縣中和市○○段01544 號、建物門牌為台北縣中和市○○路56巷1 號2 樓持分為35分之1 及7 分之1 之不動產，並
    無任何買賣行為，竟基於使公務員登載不實於職務上所掌公
    文書及毀損債權之共同犯意聯絡，在債權人丙○○取得本院
    上開民事裁定，乙○○於此將受強制執行之際，意圖損害丙○○之債權，委託不知情代書張郁典佯以假買賣方式，向台
    北縣中和地政事務所，辦理將上開不動產所有權移轉登記予
    甲○○名下之手續而處分其財產，並使該所承辦公務員於93
    年7 月22日將該不實事項，登載於其職務上所掌之土地（建
    物）登記謄本等相關公文書內，復使丙○○所有上開債權無
    法受清償，足以生損害於地政機關對於地籍資料管理之正確
    性及丙○○之權益。
二、案經丙○○告訴及臺北縣政府警察局永和分局報請臺灣板橋
    地方法院檢察署檢察官偵查起訴。
    理  由
一、程序部分：按除被告所犯為死刑、無期徒刑、最輕本刑為三
    年以上有期徒刑之罪或高等法院管轄第一審案件者外，於第
    一次審判期日前之準備程序進行中，被告先就被訴事實為有
    罪之陳述時，審判長得告知被告簡式審判程序之旨，並聽取
    當事人、代理人、辯護人及輔佐人之意見後，裁定進行簡式
    審判程序，刑事訴訟法第273 條之1 第1 項定有明文。經核
    ，本件被告乙○○、甲○○所犯係死刑、無期徒刑、最輕本
    刑為三年以上有期徒刑以外之罪，其於準備程序中就被訴事
    實為有罪之陳述，經法官告知簡式審判程序之旨，並聽取公
    訴人、被告之意見後，本院爰依首揭規定，合議裁定由受命
    法官獨任進行簡式審判程序，合先敘明。
二、上開事實，業據被告乙○○、甲○○於本院審理時坦承不諱
    ，核與告訴人丙○○於警詢時、證人朱良智、林育任、張郁
    典、王禹台於偵查中所為證述相符，復有統一公司特許加盟
    專職經營協議書、被告所開立收據、被告乙○○與告訴人簽
    訂之消費借貸契約等影本、合作金庫銀行中和分行94年10月
    11日合庫中和總發字第0940005129號函附如附表所示支票、
    本院93年度票字第6226號民事裁定卷證資料、財政部台北市
    國稅局財產歸屬資料清單、台北縣土地與建物登記謄本、台
    北縣中和地政事務所95年3 月1 日北縣中地資字第09500025
    53號函附被告乙○○、甲○○間土地登記申請書等移轉不動
    產資料存卷可參，堪認被告乙○○、甲○○之自白與事實相
    符。本案事證明確，被告乙○○、甲○○前揭犯行均堪予認
    定。
三、查被告二人行為後，刑法業於94年2 月2 日修正公布，95年
    7 月1 日起施行，其中與本案有關部分之第2 條、第28條、
    第31條、第33條、第41條、第51條、第56條等規定均業已修
    正。按「行為後法律有變更者，適用行為時之法律，但行為
    後之法律有利於行為人者，適用最有利於行為人之法律」，
    修正後刑法第2 條第1 項定有明文。此條規定係規範行為後
    法律變更所生新舊法比較適用之準據法，本身尚無新舊法比
    較之問題，於新法施行後，應一律適用新法第2 條第1 項之
    規定，為「從舊從輕」之比較，先予敘明。再按本次法律變
    更，比較時應就罪刑有關之共犯、未遂犯、想像競合犯、牽
    連犯、連續犯、結合犯，以及累犯加重、自首減輕暨其他法
    定加減原因（如身分加減）與加減例等一切情形，綜其全部
    罪刑之結果而為比較（最高法院95年5 月23日95年度第8次
    刑事庭會議決議參照）。茲就本件新舊法比較結果敘述如下
    ：
（一）查修正前刑法第28條規定：「二人以上共同實施犯罪之行
      為者，皆為正犯。」，修正後刑法第28條規定：「二人以
      上共同實行犯罪之行為者，皆為正犯。」。修正後刑法第
      28條規定之共同正犯，基於個人責任原則及法治國人權保
      障，限於直接從事構成犯罪事實之行為者（含共謀共同正
      犯），排除「陰謀共同正犯」及「預備共同正犯」之類型
      ，是修正後之共同正犯之可罰性要件之範圍業已限縮，應
      以修正後之規定較有利於行為人，惟被告等既係直接從事
      構成犯罪事實之行為，則修正前刑法第28條規定，對之亦
      無不利。
（二）刑法第214 條、第339 條、第356 條罪，其法定刑含得科
      罰金部分。而95年6 月14日修正公布，同年7 月1 日施行
      之刑法施行法增訂第1 條之1 規定：「中華民國94年1 月
      7 日刑法修正施行後，刑法分則編所定罰金之貨幣單位為
      新臺幣。94年1 月7 日刑法修正時，刑法分則編未修正之
      條文定有罰金者，自94年1 月7 日刑法修正施行後，就其
      所定數額提高為30倍。但72年6 月26日至94年1 月7 日新
      增或修正之條文，就其所定數額提高為3 倍」，另刑法第
      33 條 第5 款修正為：「主刑之種類如下：五、罰金：新
      臺幣1 千元以上，以百元計算之」；而依被告行為時之刑
      罰法律，罰金係以銀元為單位，並依罰金罰鍰提高標準條
      例第1 條前段規定之提高倍數10倍及修正前刑法第33條第
      5 款規定之罰金最低額1 元計算；是比較修正前、後之法
      律規定，罰金最高額經換算後之結果並無二致，惟就罰金
      最低額部分，依新法規定為新臺幣1 千元，比較上述修正
      前、後之刑罰法律，自以被告行為時關於科處罰金刑之法
      律較有利於被告。
（三）被告乙○○行為後，因刑法業已刪除連續犯之規定，此刪
      除雖非犯罪構成要件之變更，但顯已影響行為人刑罰之法
      律效果，自屬法律有變更，依新法第2 條第1 項規定，比
      較新、舊法之結果，仍應適用較有利被告乙○○之行為時
      即修正前論以連續犯。
（四）修正前刑法第31條第1 項規定：「因身分或其他特定關係
      成立之罪，其共同實施、教唆或幫助者，雖無特定關係，
      仍以正犯或共犯論。」；修正後同條項之規定則修正為：
      「因身分或其他特定關係成立之罪，其共同實行、教唆或
      幫助者，雖無特定關係，仍以正犯或共犯論。但得減輕其
      刑。」，修正後刑法第31條第1 項但書有「得」減輕其刑
      之規定，較有利於被告甲○○。
（五）修正後刑法第55條規定，業已廢除牽連犯之規定。故犯一
      罪而其方法或結果之行為犯他罪名者，依修正前刑法第55
      條後段規定，認屬牽連犯，應從一重處斷；但依修正後刑
      法第55條規定，則已無牽連犯可資適用，即應將各該犯行
      以數罪併合處罰。是以適用修正前關於牽連犯之規定，自
      係較為有利於被告乙○○、甲○○。
（六）綜上比較之結果，就被告乙○○而言，修正前連續犯、牽
      連犯、罰金最低行度均較有利，依修正後刑法第2 條第1
      項前段之規定，自應適用修正前刑法等相關規定。就被告
      甲○○而言，因其不具有債務人身分，且非本案主導者，
      修正後刑法第31條第1 項但書之規定雖較有利，惟因修正
      後刑法刪除牽連犯規定，所犯上開罪刑在刪除牽連犯規定
      而以數罪併罰顯然較修正前以牽連犯論從一重罪處斷較刑
      法第31條「得」減輕（非必減）之規定為有利，依修正後
      刑法第2條第1項前段之規定，亦應適用修正前刑法等相關
      規定。
四、核被告乙○○所為，係犯刑法第339 條第1 項普通詐欺罪、
    同法第214 條使公務員登載不實罪、同法第356 條損害債權
    罪。被告甲○○所為，係犯刑法第214 條使公務員登載不實
    罪、同法第356 條損害債權罪。被告乙○○先後多次詐欺行
    為，時間緊接，犯罪構成要件相同，顯係基於概括犯意為之
    ，為連續犯，應依修正前刑法第56條規定論以一罪，並加重
    其刑。被告甲○○就刑法第356 條損害債權罪雖非債務人，
    然因共同實施損害債權之行為，依修正前刑法第31條第1 項
    之規定，仍以共同正犯論。被告乙○○、甲○○就刑法第21
    4 條使公務員登載不實罪與第356 條損害債權罪間，有犯意
    聯絡及行為分擔，依修正前刑法第28條規定，均為共同正犯
    。被告乙○○、甲○○利用不知情代書張郁典辦理登記，為
    間接正犯。被告乙○○、甲○○所犯刑法第214 條使公務員
    登載不實罪、第356 條損害債權罪間，有方法、目的之牽連
    關係，依修正前刑法第55條牽連犯規定，從一重之使公務員
    登載不實罪。被告乙○○所犯上開連續詐欺罪、使公務員登
    載不實罪間，犯意個別，行為互殊，應分論併罰。爰審酌被
    告乙○○不念朋友之情，竟屢屢巧立名目詐取告訴人經營麵
    攤辛勤所得，事後為迴護財產竟任意處分自己不動產，不惟
    恣意使公務員登載不實事項於相關地籍公文書內，危及不動
    產交易安全，被告乙○○、甲○○亦均枉顧告訴人債權無法
    受償之危機及其等犯罪動機、目的、手段均非可取，所生危
    害非輕等一切情狀，分別量處如主文所示之刑。又被告乙○○行為後，修正前刑法第51條第5款規定：「宣告多數有期
    徒刑者，於各刑中之最長期以上，各刑合併之刑期以下，定
    其刑期。但不得逾20年。」；修正後第51條第5款則規定：
    「宣告多數有期徒刑者，於各刑之最長期以上，各刑合併之
    刑期以下，定其刑期。但不得逾30年。」，比較新舊法，應
    依修正前刑法第51條第5款規定較有利於被告乙○○，就被
    告乙○○所犯上開二罪依修正前刑法第51條第5款規定定其
    應執行刑。又被告甲○○行為後，刑法第41條亦已修正，原
    刑法第41條第1項前段規定：「犯最重本刑為5年以下有期徒
    刑以下之刑之罪，而受6個月以下有期徒刑或拘役之宣告，
    因身體、教育、職業、家庭之關係或其他正當事由，執行顯
    有困難者，得以1元以上3元以下折算一日，易科罰金。」，
    另被告甲○○行為時之易科罰金折算標準，依廢止前罰金罰
    鍰提高標準條例第2條前段（現已刪除）之規定，就其原定
    數額提高為10 0倍折算1日，則被告甲○○行為時之易科罰
    金折算標準，應以銀元100元至300元折算1日，經折算為新
    臺幣後，係以新臺幣300元至900元折算為1日。惟95 年7月1
    日修正公布施行之刑法第41條第1項前段則規定：「犯最重
    本刑為5年以下有期徒刑以下之刑之罪，而受6個月以下有期
    徒刑或拘役之宣告者，得以新臺幣1,000元、2, 000元或
    3,000元折算一日，易科罰金。」比較修正前後之易科罰金
    折算標準，以95年7月1日修正公布施行前之規定，較有利於
    被告甲○○，依刑法第2條第1項前段規定，依修正前刑法第
    41條第1項前段諭知易科罰金折算標準，以資懲儆。又被告
    甲○○前未曾因故意犯罪受有期徒刑以上刑之宣告，有臺灣
    高等法院被告前案紀錄表各一紙附卷可按，其因一時失慮致
    罹刑典，且犯後坦承犯行，並已與告訴人當庭達成和解，告
    訴人並已收迄和解金在案，此有電話記錄存卷可參，是被告
    甲○○經此起訴審判後，當知所警愓，信無再犯之虞，本院
    認被告甲○○所宣告之刑均以暫不執行為適當，爰依修正後
    刑法第74條第1項第1款之規定諭知緩刑2年，以啟自新（查
    被告行為後，刑法第74條亦於95年7月1日修正施行，惟犯罪
    在新法施行前，新法施行後，緩刑之宣告，應適用新法第74
    條之規定，最高法院95年第8次刑事庭會議決議第7點可供參
    照）。
據上論斷，應依刑事訴訟法第273 條之1 第1 項、第299 條第1
項前段，刑法第2 條第1 項前段、第214 條、第339 條、第356
條、第74條第1 項第1 款，修正前刑法第28條、第56條、第31條
第1 項、第41條第1 項前段、第51條第5 款，罰金罰鍰提高標準
條例第1 條前段、廢止前同條例第2 條，現行法規所定貨幣單位
折算新臺幣條例第2條，判決如主文。
本案經檢察官郭學廉到庭執行職務。
中　　華　　民　　國　　96　　年　　2 　　月　　27　　日
                           刑事第二庭  法　官  李麗玲
以上正本證明與原本無異。
如不服本判決，應於送達後10日內向本院提出上訴狀。
                                       書記官  周百川
中　　華　　民　　國　　96　　年　　2 　　月　　27　　日
附表  簽發付款人為合作金庫中和支庫之支票如下
編號  發票人  發票日期民國    票號      票面金額新臺幣
1     江德乾  90.10.29      XＺ0000000   00萬5千元
2     江德乾  92.5.14       XＺ0000000   00萬元
3     陳慶浩  92.7.9        XＺ0000000   00萬2千5百元
4     陳慶浩  92.12.22      XＺ0000000   00萬元
5     江德乾  93.1.16       XＺ0000000   00萬元
附錄本案論罪科刑法條全文：
中華民國刑法第214條
明知為不實之事項，而使公務員登載於職務上所掌之公文書，足
以生損害於公眾或他人者，處3年以下有期徒刑、拘役或5百元以
下罰金。
中華民國刑法第339條
意圖為自己或第三人不法之所有，以詐術使人將本人或第三人之
物交付者，處5年以下有期徒刑、拘役或科或併科1千元以下罰金
。
以前項方法得財產上不法之利益或使第三人得之者，亦同。
前二項之未遂犯罰之。
中華民國刑法第356條
債務人於將受強制執行之際，意圖損害債權人之債權，而毀壞、
處分或隱匿其財產者，處2年以下有期徒刑、拘役或5百元以下罰
金。
